【裁判字號】    90,判,2253
【裁判日期】    901129
【裁判案由】    廢棄物清理法
【裁判全文】
最  高  行  政  法  院  判  決                    九十年度判字第二二五三號
    原      告  保證責任臺灣省嘉南羊乳運銷合作社
    代  表  人  甲○○
    被      告  嘉義縣太保市公所
    代  表  人  呂龍雄
右當事人間因廢棄物清理法事件，原告不服臺灣省政府中華民國八十九年三月二十四
日台八九訴一字第一二二四七二號再訴願決定，提起行政訴訟。本院判決如左︰
    主  文
原告之訴駁回。
訴訟費用由原告負擔。
    事  實
緣原告係一般容器業者，其用以裝填可供食用或使用之廢鋁箔包總回收率民國（以下
同）八十四年期未達行政院環境保護署公告之百分之六十標準，經嘉義縣環境保護局
予以告發並移由被告予以裁處罰鍰三萬銀元（折合新台幣九萬元）。原告不服，循序
提起訴願、再訴願，前經台灣省政府八十六年六月十一日八六府訴三字第一五六八三
三號再訴願決定，將前訴願決定及原處分均撤銷，責由被告另為處分，茲經被告層陳
行政院環境保護署八十七年十二月十七日八七環署廢字第○○七二三八五號函核示原
告確有違行為時廢棄物清理法第十條之一之規定，仍應依法查處。被告乃再據以對原
告為新台幣（下同）九萬元之罰鍰處分，原告不服，提起訴願、再訴願均遭駁回，遂
向本院提起行政訴訟。茲摘敘兩造訴辯意旨如次：
原告起訴意旨略謂：一、按原告係屬一般容器業者，自有廢一般容器回收清除定理辦
法（以下簡稱該辦法）第二十條適用。查該辦法第二十條雖規定一般容器業者應申報
回收率，但依該辦法，第二十一條及第二十二條第六款之規定可知，一般容器業者亦
得於參加共同組織後，由共同組織代為申報回收率。今原告既已加入中華民國紙包裝
食品推廣協會（以下簡稱該協會），由該協會代為執行回收清除處理工作，並代為申
報回收率，而該協會亦已向各縣市環保局申報包含原告在內之委託廠商之八十四年度
回收率。二、又查該協會雖係由業者組成，惟原告並未參予該協會之實際運作，縱原
告係該協會之會員，惟該協會申報之回收率，只係共同之平均回收率，而其中究竟有
多少屬於原告並不明確，自應由被告究明後，方得據以處分原告，而今被告既未究明
，逕依不明之證據處分原告，實顯草率。三、按臺北市訴願委員會前就發泡塑膠業者
不服台北市政府環境保設局所作回收率未達公告標準定分所提之訴願案，首於八五府
訴字第八五○○二五三八號訴願決定書中為「查本件原處分機關處以訴願人新台幣六
萬元之罰鍰，無非依據保綠基金會向行政院環境保護署申報之回收率．．．未達到公
告回收率之標準，惟查，保綠基金會向行政院環境保護署申報之回收率，究係指發泡
塑膠廢容器業者之整體回收率，抑或僅係指訴願人之回收率？依卷附資科尚無從認定
，．．．，則訴願人之回收率究為若干，即有待查證，原處分機關逕以訴願人回收率
為．．．予以定罰，其認定事實證據之證據力，尚嫌溥弱，從而本件原處份應予撤銷
．．．」之決定。同理，該協會向行政院環境保護署申報之回收率，依該協會之資科
亦無從認定，則原告之回收率究為若干，尚待查證。四、台灣省政府曾於八十六年六
月十一日八六府訴三字第一五六八三三號再訴願決定略以「『．．．本件原處分卷附
之行政院環境保護署所列中華民國紙包裝協會之總回收率雖為百分之三十二點八，然
並未標明此一回收率係屬何廠商之回收率，亦未標明再訴願人之回收率為若干，及其
未合於公告標準之事證，即認再訴願人違反廢棄物清理法第十條之一規定，而依同法
第二十三條之一予以處分，且原決定機關訴願決定維持，均有未恰。．．．』，將前
訴願決定及原處分撤銷」。孰料被告並未調查證據，僅援引「環保署八十七年十二月
十七日八七環署廢字第○○七二三八五號函核示再訴願人廢鋁箔包未達回收率，確有
違法」，即據以再對原告裁處，而訴願、再訴願決定機關也未究根本「無相關資料足
資佐證」的重大瑕疵。而認為裁處有理，被告似乎認為，事實上的證據力不足，只要
有上級機關的解釋函，即可補足，該駁回之理由實難令原告干服。五、按「無證據不
入人罪」，司法案件應查明證據後，方可按為判決之基礎，今被告根本無法究明原告
之實際回收率若干，此乃法之疏漏，為制度規範設計之不良，但亦不表示被告可在無
確實證據之情況下，恣意處分原告。又同一情事（且在同一縣轄區內）處理標準有別
：對愛之味股份有限公司裁處罰鍰二萬銀元對台灣省嘉南羊乳運銷合作社即原告
卻裁定罰鍰三萬銀元，上述情節於情於理，顯有偏頗、不當、不公正。綜上所陳，原
處分、訴願決定及再訴願決定認事用法顯有未當，懇請均院詳查，判決均予撤銷，以
保原告合法權益等語。
被告答辯意旨略謂：按「物品或其包裝、容器經食用或使用後足以產生左列性質之一
之一般廢棄物，致有嚴重污染環境之虞者，由該物品或其包裝、容器之製造、輸入、
販賣業者負責回收清除、處理之：一、不易清除、處理。二、含長期不易腐化之成分
。三、含有害物質之成分。前項一般廢棄物之種類、物品或其包裝、容器之業者範圍
，由中央主管機關公告之；其一般廢棄物之回收清除、處理辦法，由中央主管機關會
同中央目的事業主管機關定之。」「物品或其包裝、容器之業者違反第十條之一第二
項之公告或辦法者，處二萬元以上五萬元以下罰鍰；經通知限期改善，仍未遵行者，
按日連績處罰。情節重大者，並得處一個月以上一年以下停業處分，或命其部分或全
部停工。」分為行為時中華民國七十七年十一月十一日華總義字第五一九一號令公布
之廢棄物清理法第十條之一及第二十三條之一所明定。又「一般容器業者每一定期間
應達成回收率，由中央主管機關會商中央目的事業主管機關依一般容器材質及裝填物
之種類公告之。」為行為時中華民國八十三年四月十五日發布之廢一般容器回收清除
處理辦法第十二條所明定；查原告對於用以裝填可供食用或使用之廢鋁箔包容器負回
收清除處理之責，且每一定期間之回收率應符合行政院環境保護署公告回收率之標準
。原告將廢鋁箔包容器之回收委由中華民國紙包裝食品推廣協會負責，並支付回收基
金，則原告不需個別向主管機關申報回收率而由上開協會負責申報回收率。依行政院
環境保護署及台灣省政府環境保護處檢送之八十四年各共同組織回收狀況表暨一般廢
棄物回收管制情形觀之，中華民國紙包裝食品推廣協會八十四年二月一日至十二月三
十一日，廢鋁箔包容器之回收率為百分之三十二．七六，未能達到行政院環境保護署
公告之標準（按行政院環境保護署八十三年十二月三十日八三環署廢字第六五七九四
號公告應達成之回收率為百分之六十）。另依行政院環境保護署八十七年十二月十七
日八七環署廢字第○○七二三八五號函核示原告廢紙鋁箔包容器包未達回收率，確有
違行為時廢棄物清理法第十條之一規定，應依事實「發生時違反之法令（廢棄物清理
法第十條之一、第二十三條之一及廢一般容器回收清除處理辦法第十二條）查處。」
故本所依法處分，於法並無不合。依上訴述，原告所訴顯無理由，請依法予以回等語
。
    理  由
按「物品或其包裝、容器經食用或使用後足以產生左列性質之一之一般廢棄物，致有
嚴重污染環境之虞者，由該物品或其包裝、容器之製造、輸入、販賣業者負責回收清
除、處理之：一、不易清除、處理。二、含長期不易腐化之成分。三、含有害物質之
成分。前項一般廢棄物之種類、物品或其包裝、容器之業者範圍，由中央主管機關公
告之；其一般廢棄物之回收清除、處理辦法，由中央主管機關會同中央目的事業主管
機關定之。」「物品或其包裝、容器之業者違反第十條之一第二項之公告或辦法者，
處二萬元以上五萬元以下罰鍰．．．」為行為時廢棄物清理法第十條之一及第二十三
條之一所明定。又「本辦法所稱一般容器、指以鋁、鐵、紙、玻璃、鋁箔、塑膠或其
他經中央主管機關公告之單一或複合材質製成，用以裝填可供食用或使用之物質之容
器。」「一般容器業者得依左列方式執行廢一般容器之回收工作：（一）設置地區性
回收站、回收中心。（二）設置回收點或回收設備。（三）押金方式。（四）委託公
、民營廢棄物清除、處理機構。（五）委託財團法人一般廢棄物回收清除處理基金會
。（六）其他經中央主管機關核可之方式。」「一般容器業者每一定期間應達成之回
收率，由中央主管機關會商中央目的事業主管機關依一般容器材質及裝填物質之種類
公告之。」行為時廢一般容器回收清除處理辦法第二條第一項、第五條、第十二條分
別定有明文。又行政院環境保護署於八十一年九月十日環廢字第三九六四○號公告：
「廢鋁箔包為不易清除、處理及含長期不易腐化成分之一般廢棄物。」並於八十三年
十二月三十日以環署廢字第六五七九四號公告八十四年一月一日至八十四年十二月三
十一日止廢鋁箔包應達成之回收率為百分之六十。本件原告以鋁箔包容器裝填其所生
產之商品，為一般容器之鋁箔包容器相關業者，其加入由相關業者組成之紙包裝協會
為會員，委託該共同組織全權處理廢鋁包容器回收處理事宜。原告於八十四年度所達
成之鋁箔包容器回收率，依該共同組織申報之整體回收率為百分之三二點七六，未達
行政院環境保護署公告之百分之六○之回收率等情，為原告所不爭執。查原告雖主張
：中華民國紙包裝食品協會係由業者組成，惟原告並未參予該協含之實際運作，縱原
告係該協會之會員，惟該協會申報之回收率，只係共同之平均回收率，而其中究竟有
多少屬於原告並不明確，自應由被告究明後，方得據以處分原告，而今被告既未究明
，逕依不明之證據處分原告，實顯草率。又行政機關以人民有違反法律規定之行為，
科處罰鍰時，應先證明受處分人有違反規定之行為存在，否則即不應處罰。本件被告
係以原告八十四年度回收容器未達行政院環境保護署公告之回收率為其處罰理由，但
其處罰所認定原告之回收率，係將共同組織所申報之該組織全體會員平均回收率，認
定為原告之回收率，並未調查原告個別之回收率究為若干，實有處罰未依證據之瑕疵
云云。惟按「一般容器業者為執行回收清除處理工作，得依容器之材質或裝填物質之
種類成立共同清除處理組織．．．」「一般容器業者成立共同組織執行回收者，左列
事項得由共同組織辦理．．．一、依第四條規定辦理登記。二、依第六條規定提報回
收清除計畫書。三、依第十三條規定提報處理計畫書。．．．五、依第十九條規定申
報貯存場所或處埋場之回收量或處理量。六、依第二十條規定申報營業量、輸出量、
處理量及回收率。．．．」，為行為時廢一般容器回收清除處理辦法第二十二條、第
二十五條所明定。故各一般容器業者與共同組織間係成立承攬契約，由共同組織為業
者辦理提報回收清除、處理計畫；申報回收貯存場所或處理場之回收量或處理量；並
申報各業者之營業量、輸出量、回收量、處理量、及回收率並處理回收清除等（參見
前述處理辦法第二十二條、第二十五條規定）法律所課予之義務。故該共同組織應如
何執行回收，以達法規之要求，係全體會員於組成回收共同組織時，應自行注意，且
實際上亦可注意之事項，共同組織是否盡其承攬工作之義務，亦為業者隨時可本於承
攬契約予以監督者，故業者與該共同組織既經主管機關許可，由共同組織為業者處理
回收容器事務，並向主管機關提報回收率，則主管機關以共同組織提報之回收率作為
業者之回收率，自無不當。故原告如認為其回收率只共同組織所提報之數目且合乎法
定之要求者，自應由其負舉證之責任，以盡回收包裝容器申報回收率之法定義務。是
被告於該共同組織僅能提出整體回收率之情形下，要求該共同組織及原告提出原告八
十四年度之個別營業量、回收量、回收率等資料，並表示如未能提出個別之資料或未
答覆者，即視為原告同意以共同組織申報之整體回收率作業個別回收率，而原告及共
同組織始終均未能提出個別之回收等資料之情況下，應認已盡調查之責任，原告既不
能舉證證明其確實合於法定要求之回收率，被告依原告所委託共同組織申報之回收率
為百分之三二．七六，作為原告之回收率，自無不合。至於原告另稱臺北市政府訴願
委員會及臺灣省政府訴願委員會於多件類此案件中，均認為原處分機關尚應調查受處
分人個別回收率究為若干，以為處罰之依據云云。查上開機關之訴願審議委員會之見
解，係其就受理之個案所表示之見解，並無拘束本院之效力。綜上所述，本件被告認
原告委託共同組織紙包裝協會處理廢鋁箔包容器回收，於八十四年度所達成之鋁箔包
容器回收率為百分之三二點七六，未達行政院環境保護署公告之百分之六○之回收率
，而處以三萬元折合新台幣九萬元之罰鍰，於法並無不合。一再訴願決定遞予維持，
亦無違誤。原告之訴為無理由，應予駁回。
據上論結，本件原告之訴為無理由，爰依行政訴訟法施行法第二條、行政訴訟法第九
十八條第三項前段，判決如主文。
中    華    民    國      九十      年     十一       月    二十九      日
                    最 高 行 政 法 院  第 二 庭
                                審 判 長 法  官      陳  石  獅
                                         法  官      徐  樹  海
                                         法  官      彭  鳳  至
                                         法  官      高  啟  燦
                                         法  官      黃  合  文
右  正  本  證  明  與  原  本  無  異
                                         法院書記官  蘇  金  全
中    華    民    國      九十      年      十二      月      三        日


司法院資訊處製作；財團法人民間司法改革基金會備份。
